【裁判字號】    89,台上,1636
【裁判日期】    890330
【裁判案由】    違反懲治盜匪條例
【裁判全文】
最高法院刑事判決                              八十九年度台上字第一六三六號
    上  訴  人  甲○○  男
右上訴人因違反懲治盜匪條例案件，不服台灣高等法院台中分院中華民國八十八年十
二月二十九日第二審判決（八十八年度上訴字第二○九二號，起訴案號：台灣台中地
方法院檢察署八十八年度偵字第二六六○號），提起上訴，本院判決如左：
    主  文
原判決撤銷，發回台灣高等法院台中分院。
    理  由
本件原判決認定：一上訴人甲○○與陳冠如（另案審理）基於概括犯意，並共同意圖
為自己不法之所有，先於民國八十七年九月二十七日，二人一同前往位於台中市○○
路○段二六○號台中市第五信用合作社水湳分社探勘現場，了解地形並研究侵入及逃
逸路線後，共同擬定犯罪計劃，推由陳冠如於同日至台中市逢甲大學附近，竊取機車
一台、全罩式安全帽二頂，上訴人則於同日晚上十一時許，至彰化縣秀水鄉○○街三
八巷二三號不知情之王世杰住處，向王世杰表示欲借用槍枝處理債務而借得如原判決
附表一所示槍彈做為二人犯罪之工具，二人遂於同月二十八日上午十時十分許，分持
前述槍彈作為行搶時之武器，並由陳冠如騎乘前開竊得之機車，與上訴人於約定之台
中市第五信用合作社水湳分社對面會合後，二人分戴前開竊得之安全帽，身著雨衣、
配戴手套，至台中市第五信用合作社水湳分社，陳冠如手持其所有之開山刀一把、身
背手提袋一只（如原判決附表一編號一號槍彈放置於手提袋內未取出），上訴人則持
如原判決附表一編號二號槍彈先後進入合作社內，均出示該刀、槍抵住部分行員告知
現金所在位置而控制在場人員，並嚇令行員不得妄動之強暴、脅迫手段，致使在場職
員不能抗拒，陳冠如即進入櫃檯內搜括財物放置於手提袋內，上訴人則在大廳處負責
控制現場擔任警戒及把風工作，二人共強取現金新台幣（下同）三十七萬二千二百元
得手後，再由陳冠如以前開竊得之機車搭載上訴人離開現場，行至台中市逢甲大學附
近，將機車、安全帽、手套及雨衣等物丟棄於該處，並換搭原已停放於該處上訴人所
有之紅色自用小客車至台中縣太平市某工地處停車後，二人即朋分各一半之贓款後分
別離去，上訴人並於當天下午五時許，將上開借得如原判決附表一所示之槍彈返還於
王世杰。嗣後二人均將分得之贓款花用殆盡。二再於同年十月二十日左右，陳冠如與
上訴人承其前同一之概括犯意，一起前往台中市○○路○段一八六號台中市第四信用
合作社東興分社附近勘查地形確定犯罪計劃後，推由陳冠如於同年月二十一日至台中
市逢甲大學附近竊取機車一部、全罩式安全帽二頂，作為犯罪之工具，上訴人則於同
月二十二日凌晨再向不知情之王世杰借得同樣之槍彈，供作為行搶時之武器。同日中
午十二時五十六分許，由陳冠如騎乘前開竊得之機車搭載上訴人，二人並分戴前開竊
得之白色及鐵灰色安全帽，身著藍色工作服、白色布鞋並配戴手套，行至台中市第四
信用合作社東興分社，同樣由陳冠如手持開山刀、身背手提袋一只（如原判決附表一
編號一號槍彈放置於手提袋內未取出），上訴人持如原判決附表一編號二號槍彈先後
進入合作社內，均出示前開刀、槍抵住部分行員告知現金所在位置而控制在場人員，
並嚇令行員不得妄動之強暴、脅迫手段，致使在場職員不能抗拒，陳冠如即進入櫃檯
內搜括財物放置於手提袋內，上訴人則在大廳處負責控制現場擔任警戒及把風工作，
二人於強取現金六十四萬元得手後，陳冠如即以前開竊得之機車搭載上訴人行至台中
市○○○路附近，將機車、安全帽、手套及工作服等物丟棄於該處附近之排水溝內，
並改搭原已停放於該處上訴人所有之紅色自用小客車，行至台中縣太平市某工地處停
車後，二人朋分各一半之贓款後即各自離去。上訴人隨即於同日晚上六時許，將上開
借得之槍彈返還於王世杰。嗣後二人亦將分得之贓款花用殆盡。三八十七年十一月二
十四日上午九時許，陳冠如與上訴人賡續前開概括犯意，並邀同王世杰加入，二人即
與王世杰基於意圖為自己不法所有之犯意聯絡，同至彰化市○○路一三六號彰化市第
六信用合作社辭修分社探勘現場，擬定犯罪計劃後，亦推由陳冠如至台中市逢甲大學
附近竊取機車二部，以及全罩式安全帽三頂，作為犯罪之工具，同月二十五日上午六
時許，三人先在彰化市○○路○段金馬大鎮第一期附近會合，進行犯罪任務分配後，
王世杰即折返取得如原判決附表一所示之槍彈，上午八時許三人再度會合，並將如原
判決附表一編號二號槍彈交予上訴人，三人共同持有上開槍彈。陳冠如、上訴人與王
世杰三人約定作案會合之時地後，於同日下午一時二十七分許，三人會合且認犯罪時
機成熟，遂由上訴人騎乘其中一部機車搭載王世杰，陳冠如騎乘另一部機車，三人分
戴前開竊得之全罩式安全帽，並配戴手套，行至彰化市第六信用合作社辭修分社，同
樣由陳冠如手持開山刀、身背手提袋一只率先進入合作社內，王世杰隨即持如原判決
附表一編號二號槍彈進入並在櫃檯外大廳處遊走，壓制現場，上訴人亦持如原判決附
表一編號一號槍彈及手提袋一只進入合作社櫃檯內，三人共同以出示刀、槍抵住部分
行員告知財物所在位置，及嚇令在場職員不得妄動之強暴、脅迫手段，致使在場職員
不能抗拒，陳冠如與上訴人即於櫃檯內搜括財物放置於各自攜帶之手提袋內，合計搶
得現金二百五十三萬三千五百元，得手後，陳冠如欲攀爬櫃檯離去之際，旋即為職員
自背後拉下予以制伏，王世杰與上訴人見狀欲逃離現場，大批職員一擁而上亦將王世
杰制伏，嗣警方趕抵現場逮獲陳冠如及王世杰二人，並扣得如原判決附表一編號二號
之槍彈及開山刀一把。上訴人則趁隙攜帶其中所搶得之一百五十萬元，騎乘前開竊得
之機車一部逃離現場，並於行經台中縣彰化縣大肚橋時，將安全帽、手套等物丟棄於
大肚溪，並於台中市內將該機車棄置。四嗣於八十八年一月二十日晚間十時許，上訴
人為警循線在台中市○○路九十二號前查獲，並扣得其於如上開三所示強盜行為所用
之如原判決附表一編號一所示更換土造金屬槍管改造而成、具有殺傷力之仿ＧＬＯＣ
Ｋ廠半自動手槍製造之玩具手槍一支（含彈匣一個）、子彈十二發，及犯罪所得部分
款項五萬元，並循線查獲上訴人借用其兄劉發泉（已判決確定）設於中國農民銀行草
屯分行帳戶存款四十萬元，扣除上訴人已提領二十一萬零十八元花用，尚餘十八萬九
千九百八十二元，又依劉發興（已判決確定）之供述至台中市○○區○○路八十之二
號永興證券公司水湳分公司扣得劉發興於八十七年十二月一日以上訴人所交付強盜所
得部分款項一百萬元，而用其不知情女友張瑩萍名義開立帳號○八三八四之四號股票
交易帳戶中所購入之如原判決附表二所示股票共五十張等情，因而撤銷第一審關於上
訴人搶劫及所定執行刑部分之判決，改判仍論處上訴人共同連續意圖為自己不法之所
有，以強暴、脅迫致使不能抗拒，而取他人之物罪刑，固非無見。
惟查本件檢察官起訴之犯罪事實及所犯法條，係認上訴人犯槍砲彈藥刀械管制條例第
七條第四項、第十一條第四項、第十二條第四項，懲治盜匪條例第五條第一項第一款
，洗錢防制法第九條第一項，刑法第三百二十條第一項之罪，並認上訴人所犯上開各
罪間，有方法結果之牽連關係，應依刑法第五十五條規定從一重之盜匪罪處斷，第一
審判決對上訴人被訴犯洗錢防制法之罪部分雖認犯罪不能證明，但因與論罪科刑之盜
匪等罪有牽連犯之裁判上一罪關係而不另為無罪之諭知，有本件檢察官起訴書及第一
審判決正本在卷可稽，又上訴人對於本件第一審判決不服提起上訴，雖未於上訴狀內
聲明何部分上訴，但依刑事訴訟法第三百四十八條前段之規定，依法應視為已全部上
訴，其上訴範圍自應包括上訴人被訴犯洗錢防制法部分在內，原判決對上訴人被訴犯
洗錢防制法部分是否成立犯罪未加審酌，難謂適法。又依懲治盜匪條例第七條第二項
之規定，因盜匪所得財物變得之財產利益，除應抵償被害人者外，均沒收之。本件原
判決附表二所示股票共三十張，原判決認係上訴人以盜匪所得之部分款項購得，屬因
盜匪所得財物變得之財產利益，除其中關於一百二十六萬零十八元價額部分應抵償被
害人彰化市第六信用合作社外，有無剩餘（或不足），並未進一步查明，如有剩餘是
否應予沒收亦未論述，顯有未當。上訴意旨指摘原判決不當，尚非全無理由，應認有
撤銷發回更審之原因。
據上論結，應依刑事訴訟法第三百九十七條、第四百零一條，判決如主文。
中      華      民      國    八十九    年      三      月     三十     日
                              最高法院刑事第十一庭
                                  審判長法官  莊  登  照
                                        法官  洪  明  輝
                                        法官  蔡  清  遊
                                        法官  黃  一  鑫
                                        法官  林  秀  夫
      右正本證明與原本無異
                                              書  記  官
中      華      民      國    八十九    年      四      月      七      日
                                                                       Ｋ


司法院資訊處製作；財團法人民間司法改革基金會備份。
